臺灣臺中地方法院民事判決　　九十二年度簡上字第四二四號
　　上　訴　人　　甲○○
　　訴訟代理人　　蔡壽男　　　　律師
　　被上訴人　　　乙○○
右當事人間請求給付票款事件，上訴人對於中華民國九十二年八月二十六日臺灣臺中
地方法院沙鹿簡易庭九十二年度沙簡字第三六九號第一審判決提起上訴，本院於九十
三年七月二十三日言詞辯論終結，判決如左：
    主  文
原判決關於命上訴人應給付被上訴人超過新臺幣壹佰零貳萬仟元與該部分利息及其
假執行之宣告，暨訴訟費用之裁判均廢棄。
右開廢棄部分，被上訴人在第一審簡易之訴及其假執行之聲請均駁回。
其餘上訴駁回。
第一、二審訴訟費用（除確定部分外），由上訴人負擔四七七分之四五０，餘四七七
分之二七由被上訴人負擔。
    事實及理由
一、程序方面：上訴人上訴聲明關於原判決命上訴人應給付被上訴人之金額超過新臺
    幣（下同）四十二萬八千元部分與該部分之利息及假執行之宣告暨訴訟費用之裁
    判均廢棄部分，嗣變更該部分之上訴聲明為：原判決關於命上訴人應給付被上訴
    人之金額超過五十七萬三千元部分與該部分之利息及假執行之宣告暨訴訟費用之
    裁判均廢棄，亦即僅就其中四十七萬七千元及其利息相關部分聲明上訴，先此說
    明。
二、兩造爭執要旨：
(一)、被上訴人主張：
　　被上訴人起訴主張：其執有上訴人所簽發如附表（一）所示面額合計一百零五萬
　　元之本票五張，且免除做成拒絕證書，詎屆期提示，竟均未獲付款。上訴人嗣後
　　僅陸續付部分利息計二萬二千元，本金部分則均未清償，爰本於票據關係，請求
　　判決上訴人應給付上開票款及自附表所示到期日起至清償日止，按週年利率百分
　　之六計算之利息。於本院補述：確實有收受上訴人所稱二萬二千元之現金利息，
　　及五千元之匯款，以上合計二萬七千元，此部分願意充作本件一百零五萬元本金
　　之給付。
    原審為被上訴人勝訴判決，並依職權宣告假執行，被上訴人於本院為駁回上訴之
　　聲明。
(二)、上訴人則為如下抗辯：
    上訴人於原審抗辯稱：如附表（一）所示五張本票係伊簽發，惟編號１、２所示
    之本票已借新還舊，但被上訴人未將本票還伊，其中編號２所示面額三十萬元本
    票，係換編號５所示之同額本票；又伊曾清償十五萬元予被上訴人，其中由發票
    人許澤義簽發面額各為五萬元之支票二張及現金五萬元，支票是否有兌現，還未
    查證，五萬元部分沒有收據可證明。
    於本院則改稱：附表（一）編號１、２所示本票面額之同額借款計四十五萬元，
    被上訴人並未交付此部分借款；編號３、４、５所示本票面額之同額借款合計六
    十萬元，上訴人承認收受，惟扣除被上訴人允諾充作本金給付之二萬七千元，應
    僅餘欠款五十七萬三千元。又，如認定被上訴人所交付者為一百零五萬元，除上
    述二萬七千元外，上訴人另主張已先後清償三十三萬九千元，其清償方法為上訴
    人交付發票人許澤義如附表（二）所示支票七張供被上訴人兌領，則上訴人已清
    償之款項共計三十六萬六千元，應予扣除。
    上訴聲明：(一)原判決關於命上訴人應給付被上訴人之金額超過五十七萬三千元部
    分與該部分之利息及假執行之宣告暨訴訟費用之裁判均廢棄。(二)右開廢棄部分，
    被上訴人在第一審之訴及假執行之聲請均駁回。
三、兩造不爭執之事實：
(一)、被上訴人執有如附表（一）所示面額計一百零五萬元之本票五紙，係由上訴人簽
　　發交付予被上訴人而向被上訴人借款。
(二)、上訴人嗣後陸續給付利息二萬二千及匯款五千元（九十一年十月三十日、十一月
    三十日、十二月三十日、九十二年一月三十日各給現金五千元，九十二年二月二
    十八日給付現金二千元，九十二年七月七日匯款五千元），以上合計二萬七千元
    ，被上訴人願意充作本件一百零五萬元本金之給付。
四、得心證之理由：
(一)、經查，對於被上訴人所執有如附表（一）編號１、２所示本票二張部分，上訴人
    於原審曾二度自行到庭並陳明：該二張本票已借新還舊，但原告未將本票還伊，
    其中編號２所示面額三十萬元本票，係換編號５所示之同額本票等語在卷（見原
    審九十二年七月二十二日、同年八月二日言詞辯論筆錄）。上訴人對於編號１、
    ２所示本票之同額借款四十五萬元部分，既供陳已向被上訴人借新還舊，無異承
    認該部分借款債務之存在，蓋如被上訴人未交付借款即無該部分借款債務之存在
    ，何來借新予以清償還舊之餘地？原審雖以其對於已借新還舊之事實，未能舉證
    以實其說，而不予採認，亦即肯認被上訴人之借款債權，上訴人提起上訴竟改稱
    被上訴人並未交付此部分借款，惟該部分借款，究係上訴人已借新還舊予以清償
    ？抑或被上訴人未交付借款？上訴人身為持票向被上訴人借貸之當事人，對該事
    實之原貌自是了然於心，知之甚詳，焉有先後提出上述二者完全予盾互斥抗辯事
    由之理。其於借新還舊之詞不被原審採認後，卻提出被上訴人未交付借款之新防
    禦方法，前後陳述之根本事實予盾互斥，顯與事理有違。再者，上訴人訴訟代理
    人於本院準備程序終結之後，又以如經認定被上訴人所交付者為一百零五萬元，
    除前開兩造所不爭執之二萬七千元外，另主張已清償借款計三十三萬九千元，其
    清償方法為上訴人交付如附表（二）所示支票七張供被上訴人兌領云云置辯（見
    上訴人九十三年六月十八日辯論意旨狀）。可見上訴人又再度重拾以清償為由之
    抗辯事由。是上訴人對於編號１、２所示本票之同額借款四十五萬元部分，供陳
    已向被上訴人借新還舊，無異承認該部分借款債務之存在，亦即就該部分借款債
    務存在之事實，應認已有適當之證明，上訴人欲否認其主張，即不得不更舉反證
    （最高法院十九年上字第二三四五號判例要旨參照），上訴人既未能更舉反證推
    翻該事實，空言否認收受借款，自無可採。
(二)、次查，本件除前開兩造所不爭執之二萬七千元外，上訴人另主張已清償借款計三
    十三萬九千元，其清償方法為上訴人交付如附表（二）所示支票七張供被上訴人
    兌領云云置辯（見上訴人九十三年六月十八日辯論意旨狀），並提出該七張支票
    影本為憑。惟此為被上訴人否認，辯稱所還的是另外借款問題。
１、經查：上訴人於原審主張伊曾清償十五萬元予被上訴人，其中由發票人許澤義
    簽發面額各為五萬元之支票二張及現金五萬元，支票是否有兌現，還未查證，五
    萬元部分沒有收據可證明（見原審九十二年七月二十二日、同年八月二日言詞辯
    論筆錄）。依上訴人於九十二年九月十六日上訴狀所載，仍主張清償十五萬元
    ，惟清償方法改稱，均係以交付發票人許澤義如附表（二）編號１、２、３所示
    面額各為五萬元支票三張供兌領。上訴人本人於本院九十三年四月二十七日準
    備程序期日到場猶供陳：我向被上訴人借錢，就會先開本票，什麼時候借就是寫
    當天的日期。到期日也是我填的，也是當天寫的，大部分是壓兩個月。所欠的就
    只有附表（一）編號３至５本票所借的錢，已償還其中本金十五萬元等語在卷（
    見該期日筆錄）。可知上訴人本人所主張清償本件借款本金十五萬元者，係指交
    付附表（二）編號１至３所示支票供兌領以清償系爭附表（一）編號３至５所示
    本票同額借額六十萬元中之十五萬元。
２、惟查附表（二）編號１至３所示支票票載發票日依序為：九十一年三月七日、同
    年五月三十日、同年六月九日，核諸系爭附表（一）編號３至５所示本票票載發
    票日依序為：九十一年七月四日、同年七月十一日、同年七月十八日，前者附表
    （二）編號１至３所示支票尚且在後者附表（一）編號３至５所示本票發票日之
    前，亦即前者係在後者即上訴人簽發本票向被上訴人借款之前所交付供兌領之支
    票，換言之，前者係在後者借款債務發生之前所交付供兌領之支票，自無從以前
    者供清償發生在後借款債務之餘地，上訴人此部分之抗辯，顯與事實不符，無足
    採信，被上訴人所稱還的是另外借款問題，反較為可信。
３、上訴人訴訟代理人於準備程序終結後，雖補充提出如附表（二）編號４至７所示
    支票四張，另主張上訴人亦交付該等支票予被上訴人，供兌領以清償系爭借款云
    云。惟查該四張均為九十一年年間發票日之支票，如上訴人有以之供清償系爭借
    款情事，焉有不於原審或準備程序中提出之理，且上訴人本人遲至本院九十三年
    四月二十七日準備程序期日到場猶供陳：已償還本金十五萬元，除附表（二）編
    號１至３所示支票三張外，從未述及尚有交付其他支票供兌領清償系爭借款之詞
    ，上訴人方面此部分之提出，已屬可議。況且，附表（二）編號４至７所示支票
    票載發票日依序為：九十一年二月二十四日、同年三月三日、同年三月三日及同
    年八月四日，核諸上訴人所簽發系爭附表（一）所示本票借款之發票日或到期曰
    ，前者均在後者本票發票日或到期日之前，亦即前者係在後者即上訴人簽發系爭
    借款本票或到期日之前所交付供兌領之支票，上訴人主張以之供清償發生在後或
    未到期之借款債務，亦無可採。再者，上訴人於原審提出諸多受款人即為本件被
    上訴人之商用本票存根在卷（見原審卷第四八頁至五十頁），可見兩造間之金錢
    往來曾經頻繁，尤其上訴人於本件猶提出無從證明與系爭借款本票相對應之支票
    供被上訴人兌領，益足肯認被上訴人所稱兩造間尚有另外借款問題，非屬虛妄。
(三)、綜上所述，被上訴人本於票據法律關係，請求上訴人給付系爭如附表（一）所示
    本票票款及自到期日起至清償日止，按週年利率百分之六計算之利息，除其中兩
    造於本院所不爭執合計二萬七千元，被上訴人願意充作本件一百零五萬元本金之
    給付部分，應予扣除者外，為有理由，應予准許。又，上開應准許部分，係命清
    償票據上債務之判決，應依職權宣告假執行。原審未及審酌兩造於本院上述不爭
    執事項而就超過上開應准許部分，為上訴人敗訴之判決，並為假執行之宣告，尚
    有未洽，上訴意旨就此部分指摘原判決不當，求予廢棄改判，為有理由。至於上
    開應准許部分，原審判命上訴人給付，並為假執行之宣告，核無違誤，上訴意旨
    ，就此部分（除確定部分外），仍執詞指摘原判決不當，求予廢棄，為無理由，
    應駁回其上訴。
五、據上論結，本件上訴為一部有理由，一部無理由，依民事訴訟法第四百三十六條
    之一第三項、第四百五十條、第四百四十九條第一項、第七十九條，判決如主文
    。
中　　　華　　　民　　　國　　九十三　　年　　　八　　　月　　 　六　　 日
　　　　　　　　　　　　　　　　　　　　臺灣臺中地方法院民事第二庭
　　　　　　　　　　　　　　　　　　　　　　審判長法　官　許冰芬
　　　　　　　　　　　　　　　　　　　　　　　　　法　官　吳幸芬
　　　　　　　　　　　　　　　　　　　　　　　　　法　官　劉長宜
右正本證明與原本無異
本件不得上訴
                                            　　　書記官　黃英寬
中　　　華　　　民　　　國　　九十三　　年　　　八　　　月　　 　六　　 日
附表（一）： 本票
┌──┬────┬──────┬───────┬───────┐
│編號│票號    │   發票日　 │ 　面　　額　 │ 　到期日     │
│    │        │ （年月日） │  （新臺幣）  │ （年月日）   │
├──┼────┼──────┼───────┼───────┤
│ 1  │0000000 │  910104    │    150000    │   910304     │
├──┼────┼──────┼───────┼───────┤
│ 2  │0000000 │  910118    │    300000    │   910318     │
├──┼────┼──────┼───────┼───────┤
│ 3  │0000000 │  910704    │    100000    │   910910     │
├──┼────┼──────┼───────┼───────┤
│ 4  │0000000 │  910711    │    200000    │   910811     │
├──┼────┼──────┼───────┼───────┤
│ 5  │0000000 │  910718    │    300000    │   910920     │
└──┴────┴──────┴───────┴───────┘
